臺灣新竹地方法院刑事判決　　　　　　　 93年度易字第387號
公　訴　人　臺灣新竹地方法院檢察署檢察官
被　　　告　甲○○　男　30歲.
　　　　　　　　　　　　巷2號.
上列被告因妨害兵役案件，經檢察官聲請簡易判決處刑（92年度
偵字第5699號），本院認應改依通常程序審理，判決如下：
    主      文
甲○○無罪。
    理      由
一、聲請簡易判決處刑意旨略以：被告甲○○為後備軍人，原住
    新竹縣新埔鎮○○里○○路○○段929巷2號，惟於不詳時間
    ，意圖避免召集處理，居住處所遷移他處，無故不依規定申
    報，致使新竹後備司令部所發，指定應於民國92年4月16日
    ，前往新竹縣新埔鎮關西營區報到之教育召集令無法送達。
    因認被告涉犯妨害兵役治罪條例第10第3項、第1項第3款之
    罪嫌，應依同條例第6條第1項科刑等語。
二、按犯罪事實應依證據認定之，無證據不得認定犯罪事實；又
    不能證明被告犯罪者，應諭知無罪之判決，刑事訴訟法第15
    4條第2項、第301條第1項分別定有明文。次按，檢察官就被
    告犯罪事實，應負舉證責任，並指出證明之方法，同法第16
    1條第1項亦定有明文。又認定被告有罪之事實，應憑證據，
    如未能發現相當之證據，或證據不足以證明，自不能以推測
    或擬制之方法，以為裁判之基礎；且認定事實所憑之證據，
    其為訴訟上之證明，須達於通常一般人均不致有懷疑，而得
    確信其為事實之程度者，始得據為有罪之認定，倘其證明尚
    未達到此一程度而有合理之懷疑存在時，尚難為有罪之認定
    基礎；另苟積極證據不足以為不利於被告事實之認定，即應
    為有利於被告之認定，更不必有何有利之證據，最高法院30
    年上字第816號、40年臺上字第86號、76年臺上字第4986 號
    判例分別揭有上旨，足資參酌。
三、又按：
  (一)司法院釋字第517號固解釋：人民有依法律服兵役之義務，
    為憲法第20條所明定。惟兵役制度及其相關之兵員召集、徵
    集如何實施，憲法並無明文規定，有關人民服兵役、應召集
    之事項及其違背義務之制裁手段，應由立法機關衡酌國家安
    全、社會發展之需要，以法律定之。妨害兵役治罪條例第11
    條第1項第3款（91年6 月26日修正為第10條第1項第3款）規
    定後備軍人居住處所遷移，無故不依規定申報者，即處以刑
    事罰，係為確保國防兵員召集之有效實現、維護後備軍人召
    集制度所必要。其僅課予後備軍人申報義務，並未限制其居
    條第3項（修正為第10 條第3項）規定後備軍人犯第1項之罪
    ，致使召集令無法送達者，按召集種類於國防安全之重要程
    度分別依同條例第6條、第7條（修正為第5條、第6條）規定
    之刑度處罰，乃係因後備軍人違反申報義務已產生妨害召集
    之結果，嚴重影響國家安全，其以意圖避免召集論罪，仍屬
    立法機關自由形成之權限，與憲法第23條之規定亦無牴觸。
    至妨害兵役治罪條例第11條第3項（修正為第10條第3項）雖
    規定致使召集令無法送達者，以意圖避免召集論，但仍不排
    除責任要件之適用，乃屬當然。
  (二)然妨害兵役治罪條例之訂定，係為避免意圖規避、投機取巧
    而違反兵役法上應履行服役義務之徹底推行，為一行政刑法
    ，其仍有刑法第12條規定者之適用，且再參以91年6月26 日
    修正前後之妨害兵役治罪條例第10條第1項構成要件比較之
    ，舊法規定「後備軍人有左列行為之一者，處．．．」，新
    法則係規定「後備軍人意圖避免召集處理有下列行為之一者
    ，處．．．」，新增「意圖避免召集處理」之構成要件，而
    其立法說明即在使本條項之構成要件更加明確化，亦即其可
    罰之前提乃在於行為人有避免召集處理之主觀上意圖，其中
    為了確保國家兵員召集制度之順利運作，更於該條項第3款
    課予後備軍人居住處所遷徙時應向召集機關為申報之義務，
    使兵員召集機關得以掌握後備軍人動態並據以擬定召集業務
    ，又同條第3項雖規定「後備軍人犯第一項之罪或國民兵犯
    前項之罪，致使召集令無法送達者，以意圖避免召集論」，
    分別依第5條或第6條科刑，將行為人之主觀意圖予以擬制，
    惟揆諸該法條規定之文字，不問行為人應首先該當「第一項
    之罪」即第10條第1項之罪，或所據以科刑之第5條、第6條
    規定，其所處罰該等妨害兵役召集行為的重要基礎均在行為
    人有「意圖避免召集」之「主觀不法意圖」，亦即惟有具備
    此項主觀特別違法要素時，行為人所為有危害於兵役召集之
    行為，方有可罰性，並不能以召集令無法送達，即遽認為有
    妨害兵役召集之主觀意圖。
  (三)是91年6月26日經總統明令公布修正之妨害兵役治罪條例第
    10 條第1項增列「意圖避免召集處理」為構成要件，而同條
    第3項之罪又以犯第1項之罪為前提，自難排除上開增列要件
    之適用。雖修正後之條文仍保留「以意圖避免召集論」之擬
    制用語，似仍沿用修正前舊法之擬制規定，然依修正後之法
    條文意，既明確以「意圖避免召集處理」為要件，則該「以
    意圖避免召集論」之文字應認係贅文。會有如此之用語，或
    因立法之疏漏，但在條文文字未修正前，仍應依新修正之法
    條規定，認須以有避免召集處理之意圖為要件（最高法院92
    年度台非字第404號判決參照）。故行為人若無避免召集處
    理之意圖，則不構成上開犯罪，為灼然之理。而所謂「意圖
    」，係指行為人出於特定犯罪目的而謀求構成要件之實現或
    希求構成要件所預定結果之發生，以達其犯罪目的之主觀心
    態，則在妨害兵役治罪條例第10條之罪，即需行為人除了主
    觀上對於本身所為之客觀犯罪構成要件事實有認識外，尚須
    具有意圖避免召集之特定目的，始足當之。
四、公訴人認被告涉犯妨害兵役治罪條例第10條第3項、第1項第
    3款罪嫌，係以被告自白、新竹後備司令部後備軍人資料顯
    影、教育召集令、動員召集名冊、新竹後備司令部教育召集
    可下令人員清冊、新竹縣警察局新埔分局函、臺灣新竹地方
    法院檢察署送達證書等為論據。訊據被告甲○○固不否認其
    係後備軍人，自85年6月1日退伍後即未居住在新竹縣新埔鎮
    ○○里○○路○○段929巷2號（90年8月17日整編為犁頭山
    段929巷2號）
    育召集無法送達之事實，惟堅詞否認有何意圖避免召集之妨
    害兵役犯行，並辯稱：伊因長期在外工作，並未回
    住，且居所並不固定，無法遷移
    政翔在住，然伊平時與乙○○不合，乙○○並不願幫伊收信
    ，故伊有拜託鄰居丁○○如有召集令來時代為收下或通知伊
    ，本件召集之前伊曾有經由丁○○告知而前往派出所領取召
    集令而參加召集，本件係因伊已很長一段時間未回
    待伊回
    所，然已過召集時間，伊並非為了意圖避免召集而遷移出戶
五、本院認為被告不成立犯罪之依據如下：
  (一)被告係後備軍人，自85年6月1日退伍後，
    新埔鎮○○里○○路○○段929巷2號（90年8月17日整編為
    犁頭山段929巷2號），其遷移住處未依規定申報，致本件教
    育召集令無法送達之事實，業經被告坦承在卷，並有教育召
    集令、新竹後備司令部後備軍人資料顯影、動員召集名冊、
    新竹後備司令部教育召集可下令人員清冊、新竹縣警察局新
    埔分局92年4月8日埔警動字第0920006173號函（以上見偵卷
    ）、被告之
    份在卷可稽，此部分之事實固堪信為真實。
  (二)本件所應審究者係被告遷移住處，未依規定申報，是否具避
    免召集處理之意圖。查被告自退伍後，都在外四處工作，且
    常換工作，復與證人乙○○不合，遂未居住於
    之前都是被告主動與家裡人聯絡，後因為被告手機被停掉，
    家人也無法聯絡到被告一節，經證人丙○○證述綦詳（見本
    院94年1月12日審理筆錄第5至6頁），且證人乙○○確實與
    被告個性不合、彼此相處不洽，且因為無法聯絡到被告，平
    時就不會幫被告收信，但是遇到重要信件如召集令，會在被
    告回來遇到時，跟被告一言帶過說管區在找，本件之前就曾
    告知過被告召集令之事，被告有去派出所領，本件召集令也
    一樣沒有幫被告簽收，但後來因為被告沒有回來，所以一直
    沒有告訴被告召集令之事等情，亦據證人乙○○結證在卷（
    見本院94年1月12日審理筆錄第9至13頁），是被告顯因在外
    四處工作及與證人乙○○不合等因素，遂未居住於
    而被告確曾拜託鄰居丁○○若有召集令之事要通知被告，但
    因證人丁○○無被告聯絡電話，無法聯絡到被告，曾有一次
    ，被告回家去找證人丁○○時，證人丁○○告知被告有召集
    令在派出所之事，則經證人丁○○到庭證述無訛（見本院94
    年1月12日審理筆錄第7至8 頁）。此外，被告自退伍後迄至
    本件無法送達教育召集令期間，確曾分別於87年3月17 日及
    90年8月17 日應召接受點閱召集及教育召集各一次，有新竹
    後備司令部94年1月11日暉愛字第0940000170 號函暨檢附之
    新竹後被司令部查詢作業在卷可稽，更足徵證人丙○○、乙○○、丁○○等前開所為之證述屬實。據此，足見被告退伍
    後確係因在外四處工作且與證人乙○○不合，遂未居住在戶
    忠幫忙注意召集令之事，亦不會前後二次應召接受點閱召集
    及教育召集各一次，故縱被告未將
    將聯絡電話留予家人或鄰居，而有所疏忽或輕率之處，惟尚
    難執此即遽認被告主觀上有何故為避免召集之意圖，是被告
    前揭辯詞，堪予採信。綜上所述，公訴人所舉證提出之前開
    證據，均尚不足使本院達致認定被告確有避免兵役召集意圖
    之確信。從而，自不能僅以被告居住處所遷移，不依規定申
    報，致使召集令無法送達之客觀結果，即逕論被告有避免召
    集處理之主觀意圖。此外，復查無其他積極證據足認被告涉
    有上開犯行，揆諸前揭說明，應認不能證明被告犯罪，自應
    為被告無罪判決之諭知。
據上論斷，應依刑事訴訟法第452條、第301條第1項，判決如主
文。
本案經檢察官詹昭書到庭執行職務
中　　華　　民　　國　　94　　年　　1 　　月　　28　　日
                  刑事第三庭審判長法  官  汪銘欽
                                  法  官  高敏俐
                                  法  官  黃美盈
如不服本判決，應於判決送達後10日內向本院提出上訴狀（應附
繕本），上訴於臺灣高等法院。
以上正本證明與原本無異。
中　　華　　民　　國　　94　　年　　1　　月　   31　　日
                                  書記官  吳尚文
